臺灣新竹地方法院民事判決　　　　　　　 93年度訴字第402號
原　　　告　辛○○
　　　　　　癸○○
共同訴訟代
理人　　　　彭火炎律師
　　　　　　張玉琳律師
被　　　告　壬○○
　　　　　　戊○○
　　　　　　丑○○
　　　　　　庚○○
上列當事人間請求拆屋還地等事件，本院於民國94年7 月25日辯
論終結，判決如下：
    主  文
被告戊○○應將坐落新竹市○○段第一六地號土地上如新竹市地
政事務所民國九十三年十一月二十五日土地複丈成果圖( 下稱：
附圖)所示Ａ部分面積16.62平方公尺、如附圖Ｂ部分所示面積85
.16 平方公尺、新竹市○○段第一三地號土地上如附圖Ｄ部分所
示面積48.67 平方公尺土地上之地上物拆除後，將土地返還原告
及其他共有人全體。
被告庚○○應將坐落新竹市○○段第一六地號土地上如附圖Ｅ部
分所示面積17.33 平方公尺、新竹市○○段第一五地號土地上如
附圖Ｆ部分所示面積64.81 平方公尺土地上之地上物拆除後，將
土地返還原告及其他共有人全體。
被告丑○○應將坐落新竹市○○段第一三地號土地上如附圖Ｇ部
分所示面積9.32平方公尺、如附圖Ｈ部分所示面積 14.12平方公
尺、如附圖Ｉ部分所示面積5.92平方公尺、如附圖Ｊ部分所示面
積3.77平方公尺、新竹市○○段第一五地號土地上如附圖Ｋ部分
所示面積 0.89平方公尺、如附圖Ｌ部分所示面積59.99平方公尺
、如附圖Ｍ部分所示面積53.28 平方公尺、如附圖Ｎ部分所示面
積36.77平方公尺、如附圖Ｏ 部分所示面積4.69平方公尺、新竹
市○○段第一三地號土地上如附圖Ｐ部分所示面積2.39平方公尺
、如附圖Ｑ部分所示面積0.22平方公尺土地上之地上物拆除後，
將土地返還原告及其他共有人全體。
被告壬○○應將坐落新竹市○○段第一三地號土地上如附圖Ｒ部
分所示面積14.59平方公尺、如附圖Ｓ部分所示面積0.19 平方公
尺、如附圖Ｔ部分所示面積9.2 平方公尺、如附圖Ｕ部分所示面
積11.36平方公尺、如附圖Ｖ部分所示面積96.46平方公尺、如附
圖Ｗ部分所示面積16.17 平方公尺、新竹市○○段第六四四地號
土地上如附圖c部分所示面積3.68平方公尺上之地上物拆除後，
將土地返還原告及其他共有人全體。
訴訟費用由被告戊○○負擔百分之二十九、被告庚○○負擔百分
之二十一、被告丑○○負擔百分之四十二及被告壬○○負擔百分
之八。
本判決第一項、第三項於原告分別以新台幣貳拾壹萬元、拾萬
元供擔保後得假執行。
本判決第二項、第四項得假執行。
    事實及理由
壹、原告主張：
一、緣系爭坐落新竹市○○段13、15、16、238地號及醫專段644
    地號土地(下稱：系爭土地)，面積各為4140.96平方公尺、1
    369.02平方公尺、388.33平方公尺、1388.56平方公尺、295
    06.88 平方公尺為原告辛○○、癸○○等與訴外人吳清貴等
    人所共有，權利範圍詳如起訴狀呈附表一二、三、四、五
    所示( 即上開五筆土地原告辛○○應有部分為24/240、癸○○應有部分為2/240)，有土地登記謄本份可稽。詎被告壬○○、戊○○、丑○○及庚○○等人，未經原告之同意，擅於
    系爭土地上建有未保存登記建物等地上物，長期無權占用系
    爭土地使用，雖原告等人再三與被告協商處理，均不獲置理
    。
二、按「所有人對於無權占有或侵奪其所有物者，得請求返還之
    。對於妨害其所有權者，得請求除去之。」、「各共有人對
    於第三人，得就共有物之全部為本於所有權之請求。但回復
    共有物之請求，僅得為共有人全體之利益為之。」，民法76
    7條、第821條定有明文，本件被告之地上物既無權占有系爭
    土地，原告自得依上開法律關係請求被告拆除本件地上物，
    並將土地返還原告及其他共有人。
三、對於被告答辯所為之陳述：
  (一)被告戊○○主張經共有人己○○、子○○之被繼承人葉家
      權同意在系爭土地上興建房屋，並提出其子陳順賢、其母
      陳蔡好房捐稅單及請求傳喚子○○、己○○到庭證述。然
      原告否認被告戊○○上開經共有人葉家權同意興建本件房
      屋之主張，且經所傳葉家權之繼承人己○○到庭證述略以
      「伊未將系爭土地權利出賣予戊○○、伊不清楚戊○○在
      隔壁蓋房子之事、戊○○雖曾在83年間為了蓋房子之事找
      伊父親葉家權，但伊與父葉家權在民國84年間到現場時聽
      到葉家權說過為何房子蓋成這樣子我(葉家權)都不知」，
      依上足明葉家權並未同意被告戊○○興建本件建物，且被
      告戊○○更自陳僅係尊重葉家權而去徵求同意、其不知道
      系爭土地是何人權利。依上自不足認被告戊○○所有房屋
      係有權占有使用系爭土地。
  (二)被告庚○○答辯主張已好幾代在系爭土地上，當時土地沒
      人要，不清楚是否經過地主同意在該地上建屋，據其所知
      是跟一個吳姓地主對換云。惟原告亦否認被告庚○○上開
      跟一個吳姓地主對換之主張，又依被告庚○○上開不清楚
      是否經過地主同意在系爭土地建屋之陳述，顯亦明其並無
      合法使用權源。
  (三)被告丑○○答辯主張伊係向一姓蒙的人買入建物，是否經
      地主同意建築其不知悉，其係向陳英文借錢向蒙興發購入
      房屋，其不清楚土地的使用權利，當日提想買了房子可以
      住，又蒙興發係向蔡金連購入云，並提陳英文向蒙興發及
      蒙興發向蔡金連購入房屋之契約書到庭為證。惟上開建物
      買賣事實縱屬真正，亦不足證被告丑○○所有建物及菜圃
      有權使用系爭土地之合法權源。
  (四)被告壬○○主張其之建物係於69年間向許李鳳蘭購買，並
      轉購自共有人許火爐(代理人丁○○)，已經住了20幾年，
      許火爐買賣契約上註明基地所有權人出售基地時買主應以
      時價承購，否則買主應以時價出售房屋予基地所有權人，
      並提契稅繳稅單、其向許李鳳蘭購入香山坑12號 29.92坪
      權利1/2之買賣契約、呂榮章、許李鳳蘭向許火爐(代理人
      丁○○)購買上開建物各1/2之契約書，又請求傳訊丁○○
      到庭證述。惟查丁○○固到庭略證述其曾代理其父將原門
      牌香山鄉香山村1鄰12號房屋中一間約29.92坪賣予呂榮章
      、許李鳳蘭、他們還是有增建、其祖父與其他地主分開使
      用土地時是聽父母親說的、賣房子的時候有跟住在附近的
      共有人說云云。但查被告壬○○占用系爭土地之建物面積
      高達151.65平方公尺(3.68+14.59+0.19+9.2+11.36+96.46
      +16.17)，與丁○○所證其祖父賣出之房屋僅29.92坪即98
      .91 平方公尺已顯有差異，難稱係同棟建物，且丁○○所
      證祖父與其他地主分開使用土地是聽父母親說的，更屬傳
      聞證據而不足作為認定依據。遑論「共有財產未分析前，
      共有人一人或數人未得他共有人同意擅為處分，自非有效
      。」、「共有人中一人處分共有物，非其他共有人共同處
      分者，必事前為他共有人之同意或得其事後之追認，其處
      分行為始能有效。」、「共有物在未分割前，各共有人對
      於共有物之全部均有其應有部分，故在未得全體共有人同
      意以前，不得自由處分。」，有最高法院18年上字第 862
      號、19年上字第2014號、54年台上字第1693號判例判決要
      旨可參，又共有人未經徵得其他共有人同意在共有土地上
      蓋建房屋，他共有人得訴請拆除，亦有台灣高等法院57年
      度第1 次法律座談會議記錄可參，是以就被告前手許火爐
      所蓋之上開房屋，原告等原得請求拆除，被告壬○○自亦
      不得對原告等其他共有人為有權使用之主張，彰彰明甚。
四、原告為此聲明：
  (一)被告戊○○應將坐落新竹市○○段第16地號如附圖Ａ部分
      所示面積16.62平方公尺、如附圖Ｂ部分所示面積85.16平
      方公尺、第13地號如附圖Ｄ部分所示面積48.67 平方公尺
      土地上之地上物拆除，後將土地返還原告辛○○、癸○○
      及其他共有人全體。
  (二)被告庚○○應將坐落新竹市○○段第16地號如附圖Ｅ部分
      所示面積17.33 平方公尺、第15地號如附圖Ｆ部分所示面
      積64.81 平方公尺土地上之地上物拆除，後將土地返還原
      告辛○○、癸○○及其他共有人全體。
  (三)被告丑○○應將坐落新竹市○○段第13地號上如附圖Ｇ部
      分所示面積9.32平方公尺、如附圖Ｈ部分所示面積 14.12
      平方公尺、如附圖Ｉ部分所示面積5.92平方公尺、如附圖
      Ｊ部分所示面積3.77平方公尺、第15地號上如附圖Ｋ部分
      所示面積 0.89平方公尺、如附圖Ｌ部分所示面積59.99平
      方公尺、如附圖Ｍ部分所示面積53.28 平方公尺、如附圖
      Ｎ部分所示面積36.77平方公尺、如附圖Ｏ 部分所示面積
      4.69平方公尺、第１３地號上如附圖Ｐ部分所示面積2.39
      平方公尺、如附圖Ｑ部分所示面積0.22平方公尺土地上之
      地上物拆除，後將土地返還原告辛○○、癸○○及其他共
      有人全體。
  (四)被告壬○○應將坐落新竹市○○段第13地號如附圖Ｒ部分
      所示面積14.59平方公尺、如附圖Ｓ部分所示面積0.19 平
      方公尺、如附圖Ｔ部分所示面積9.2平方公尺、如附圖 Ｕ
      部分所示面積11.36平方公尺、如附圖Ｖ部分所示面積96.
      46平方公尺、如附圖Ｗ部分所示面積16.17 平方公尺、醫
      專段第644地號如附圖c部分所示面積3.68 平方公尺上之
      地上物拆除，後將土地返還原告辛○○、癸○○及其他共
      有人全體。
  (五)訴訟費用由被告負擔。
  (六)請准供擔保宣告假執行。
貳、被告則以：
一、被告壬○○、庚○○雖未於最後言詞辯論期日到場，惟據其
    前到庭所為之陳述如下：
  (一)被告壬○○部分：
      被告壬○○在系爭坐落新竹市○○段13地號及醫專段 644
      地號土地上雖有房屋存在，惟該屋係其於69年間向訴外人
      許李鳳蘭購買，而許李鳳蘭前係與訴外人呂榮章共同向地
      主許火爐(代理人丁○○)購買房屋，其已經住在系爭土地
      上20幾年，自有使用系爭土地之權利。
  (二)被告庚○○部分：
      被告庚○○所有在系爭坐落新竹市○○段16、15地號土地
      上之房屋，已存在好幾代在系爭土地上，當時土地沒人要
      ，不清楚是否經過地主同意在系爭土地上建屋，據其所知
      系爭土地上之房屋係其外祖父吳添與吳添之胞弟吳炳交換
      ，因當時吳炳所生之子女較多，乃要其外祖父吳添將己有
      之土地予吳炳建屋，吳炳即將他人所建之房屋，於屋主搬
      遷時交付吳添居住。嗣其外祖父吳添於生前即將所有之財
      產對於子女分配清楚，其母親分到先前養豬之地方，即目
      前房子所在之處，而該房子原先是豬舍牛舍之茅草土牆，
      後由其改建成現在之磚造房屋。是其外祖父對系爭土地既
      有權利存在，其要非無權占用系爭土地。
二、被告戊○○部分：
    緣被告戊○○之父陳添貴之母陳蔡氏好於配偶陳逢死亡後，
    招贅夫葉吉，陳蔡氏好隨夫葉吉姓名為葉蔡氏好，葉吉於昭
    和17年12月2 日(民國31年11月30日)，利用其妻葉蔡氏好病
    重，謀奪霸占陳逢留下之財產，移轉登記為葉吉名義，葉蔡
    氏好死亡後，葉吉再續娶妻章楊玉燕，章楊玉燕帶來與前夫
    所生之子章家權，章家權即改姓名為葉家權(冠繼父葉吉姓)
    ，葉家權便將繼父葉吉名下日據時代為新竹市香山坑265 番
    地(今為系爭新竹市○○段13、16地號土地)，該土地上建有
    房屋(地址：新竹市香山坑2鄰19號，現門牌為新竹市○村里
    ○○街277巷12弄13號)，原為被告戊○○母親陳蔡氏好名下
    房屋，現為被告戊○○之子陳順賢名下，已翻新過了，包含
    陳家(土地忠孝段653地號約50坪 )，及其他陳家應有部分之
    土地等被葉吉、葉家權非陳家子孫強行占有為己有，讓陳蔡
    氏好之下之子孫應得財產變成一無所有，是原告現請求被告
    戊○○拆屋還地，顯不合理。且被告戊○○於81年間要重蓋
    房屋時為表尊重，曾有去找過葉家權，葉家權當時同意被告
    戊○○在系爭土地上蓋屋，但要蓋大房即其父之持份，葉家
    權之妻子○○亦有聽到被告戊○○對於葉家權提及要改建房
    子之事，至於葉家權之權利則係在被告戊○○目前建屋旁邊
    之小空地，上面有其搭建石棉瓦房之處，是被告戊○○所有
    之房屋占用系爭土地，並非無權占有。
三、被告丑○○部分：
    被告丑○○所有在系爭坐落新竹市○○段13、15地號土地上
    之房屋，當時係其向訴外人陳英文借錢向蒙興發以新台幣 (
    下同)600,000元購入，又蒙興發先前係向蔡金連購入該屋，
    又房屋當時是否經過地主同意建築其並不知悉，且不清楚房
    屋使用土地之權利，又房屋既非其所興建，原告應向別人請
    求拆除，方為適法。
四、被告為此聲明：
  (一)原告之訴駁回。
  (二)訴訟費用由原告負擔。
、程序方面：
一、按原告於判決確定前，得撤回訴之全部或一部，但被告已為
    本案之言詞辯論者，應得其同意；訴之撤回，被告於期日到
    場，未於同意與否之表示者，自該期日起，其未於期日到場
    或係以書狀撤回者，自前項筆錄或撤回書狀送達之日起，十
    日內未提出異議者，視為同意撤回，此為民事訴訟法第 262
    條第1項、第4項所明定。查原告起訴時原有請求「被告壬○○應給付原告及其他共有人全體23,160元，暨自本起訴繕本
    送達翌日起至返還第一項土地之日止，按月給付原告及其他
    共有人全體386 元。被告丑○○應給付原告及其他共有人全
    體86,100元，暨自本起訴繕本送達翌日起至返還第二項土地
    之日止，按月給付原告及其他共有人全體1,435 元。被告戊○○應給付原告及其他共有人全體99,120元，暨自本起訴繕
    本送達翌日起至返還第三項土地之日止，按月給付原告及其
    他共有人全體1,652 元。被告庚○○應給付原告及其他共有
    人全體60,780元，暨自本起訴繕本送達翌日起至返還第四項
    土地之日止，按月給付原告及其他共有人全體1,013 元。」
    等情，並陳述其係因被告無正當權利占有原告之土地，依社
    會通常之觀念，將可獲得相當租金之利益，原告自得依不當
    得利或侵權行為等法律關係請求被告返還受有相當於租金之
    利益，嗣原告於94年4 月18日提出(減縮後)辯論意旨狀，撤
    回此部分之請求，並自行將此書狀送達被告，則被告於上開
    撤回書狀送達之日起，十日內未提出異議者，揆之上開規定
    ，應視為同意原告撤回此部分訴訟，合先敘明。
二、又原告起訴時亦有對於被告張萬發請求應將坐落新竹市○○
    段第238地號上如附圖二所示Ｉ部分面積153平方公尺( 以實
    測為準 )地上物拆除，並將土地返還原告及其他共有人全體
    ，及請求被告張萬發應給付原告及其他共有人全體 116,280
    元，暨自本起訴繕本送達翌日起至返還第五項土地之日止，
    按月給付原告及其他共有人全體1,938 元，嗣原告與被告張
    萬發於本院94年4 月25日言詞辯論期日成立訴訟上調解，有
    調解筆錄一紙附卷可稽，是本院即無庸再行就原告上開對於
    被告張萬發所為之請求加以審究，併予敘明。
三、再本件被告壬○○、庚○○經合法通知，未於最後言詞辯論
    期日到場，核無民事訴訟法第386 條各款所列情形，爰依原
    告聲請，由其一造辯論而為判決，附此敘明。
肆、兩造不爭執之事項：
一、原告主張其為系爭坐落新竹市○○段13、15、16地號及醫專
    段644 地號土地共有人之一，業據提出土地登記簿謄本四件
    附卷可稽。
二、又原告所有系爭坐落新竹市○○段第16地號土地上，有被告
    戊○○所有如附圖Ａ部分所示面積16.62 平方公尺之石綿瓦
    房，內堆放作泥水使用之工具、材料，而在如附圖Ｂ部分所
    示面積85.16平方公尺，及系爭新竹市○○段第13 地號土地
    上如附圖Ｄ部分所示面積48.67 平方公尺處，亦有被告戊○○所興建之三層樓建物一棟，該建物門前掛有套房出租之招
    牌，入內觀看，該屋自一至三樓房門前皆有阿拉伯數字房號
    之標示，主要係出租於附近元培醫專之學生使用，業據本院
    會同兩造履勘現場，及囑託新竹市地政事務所派員測量該地
    上物坐落土地情形，經新竹市地政事務所於94年1 月26日以
    新地測字第0930008311號函檢附測量占用情形之土地複丈成
    果圖及本院勘驗測量筆錄各一紙附卷可佐。
三、再原告所有系爭坐落新竹市○○段第16地號土地上，有被告
    庚○○所有如附圖Ｅ部分所示面積17.33 平方公尺，及在系
    爭坐落新竹市○○段第15地號土地上如附圖Ｆ部分所示面積
    64.81 平方公尺之磚造瓦房一間，門上並無掛有門牌，進入
    屋內佈滿蜘蛛網，已甚為髒亂，內有一個客廳、二個房間、
    一個衛浴、一個廚房等設備，其中一房間放有農用之工具，
    被告庚○○表示該工具並非其所有等情，亦據本院會同兩造
    履勘現場，及囑託新竹市地政事務所派員測量該地上物坐落
    土地情形，經新竹市地政事務所以上開函文檢附測量占用情
    形之土地複丈成果圖及本院勘驗測量筆錄各一紙附卷為憑。
四、而原告所有系爭坐落新竹市○○段第13地號土地上，有被告
    丑○○所有如附圖Ｇ部分所示面積9.32平方公尺之菜園、如
    附圖Ｈ部分所示面積14.12 平方公尺之水泥地、如附圖Ｉ部
    分所示面積5.92平方公尺之主建物、如附圖Ｊ部分所示面積
    3.77平方公尺及系爭坐落新竹市○○段第15地號土地上如附
    圖Ｋ部分所示面積0.89平方公尺之化糞池，且在系爭坐落新
    竹市○○段第15地號土地上有如附圖Ｌ部分所示面積 59.99
    平方公尺之主建物，如附圖Ｍ部分所示面積53.28 平方公尺
    之水泥地、如附圖Ｎ部分所示面積36.77 平方公尺之主建物
    、如附圖Ｏ部分所示面積4.69平方公尺，及在系爭坐落新竹
    市○○段第13地號土地上，有如附圖Ｐ部分所示面積2.39平
    方公尺之廁所，及在系爭坐落新竹市○○段第13地號土地上
    ，有如附圖Ｑ部分所示面積0.22平方公尺之主建物，而被告
    丑○○在原告所有系爭土地上之建物為一層樓房，呈兩排平
    行形狀排列，建物一側內為一個客廳、一個房間、一個廚房
    、一個衛浴，另一側建物內置放有神明廳、一個房間及一個
    廁所，建物中間舖有水泥地面，並在建物後端與建物垂直處
    有一磚牆豎立在系爭土地上，且在建物後端磚牆後方之空地
    上種植等農作物乙節，亦據本院會同兩造履勘現場，及囑
    託新竹市地政事務所派員測量該地上物坐落土地情形，經新
    竹市地政事務所以上開函文檢附測量占用情形之土地複丈成
    果圖及本院勘驗測量筆錄各一紙附卷為憑。
五、且原告所有系爭坐落新竹市○○段第13地號土地上，有被告
    壬○○所有如附圖Ｒ部分所示面積14.59 平方公尺之水泥地
    、如附圖Ｓ部分所示面積0.19平方公尺之磚牆、如附圖Ｔ部
    分所示面積9.2平方公尺之鐵皮屋、如附圖Ｕ部分所示面積1
    1.36平方公尺之鎮天宮一半、如附圖Ｖ部分所示面積 96.46
    平方公尺之主建物、如附圖Ｗ部分所示面積16.17 平方公尺
    之鐵皮棚架，及在系爭坐落新竹市○○段第644 地號土地上
    ，有如附圖c 部分所示面積3.68平方公尺上之主建物，而被
    告壬○○所有坐落在系爭土地上之房屋為兩層樓建物，二樓
    為鐵皮加蓋結構，一層為磚造屋，被告壬○○一層樓房內配
    置有一個客廳、一個廚房、兩個房間，二樓為三個房間，一
    個廁所，在主建物後側搭有一鐵製棚架，目前曬有衣物，在
    建物左側(以面對建物觀之)前方築有磚牆一道，磚牆上方被
    告壬○○搭有鐵皮屋一間，內擺放沙發等雜物，又與建物緊
    靠處有一間磚造屋，上懸掛鎮天宮之招牌，被告壬○○表示
    從鎮天宮到磚牆間之水泥空地，其有一半之權利等情，業據
    本院會同兩造履勘現場，及囑託新竹市地政事務所派員測量
    該地上物坐落土地情形，經新竹市地政事務所以上開函文檢
    附測量占用情形之土地複丈成果圖及本院勘驗測量筆錄各一
    紙附卷可稽。
六、另被告壬○○所有上開房屋，係其於69年間向訴外人許李鳳
    蘭購買，而許李鳳蘭前係與訴外人呂榮章共同向地主許火爐
    (代理人丁○○)購買房屋乙節，亦據被告壬○○提出土地建
    築改良物買賣所有權移轉契約書三紙及呂榮章、許李鳳蘭與
    許火爐訂立之房屋買賣契約書一件附卷可佐，且為原告所不
    否認(詳本院94年7月25日言詞辯論筆錄)。
七、被告丑○○所有之上開房屋，前係其向訴外人陳英文借錢向
    蒙興發以600,000 元購入，又蒙興發先前係向蔡金連購買該
    屋等情，亦據被告丑○○提出房屋買賣契約書二紙附卷可稽
    ，且為原告所不否認(詳本院94年7月25日言詞辯論筆錄)。
伍、本院得心證之理由：
一、本件兩造爭執之處，經本院整理爭點後應係在於被告所有的
    地上建物佔用原告之系爭土地是否有正當的權源？原告請求
    被告拆除土地上之建物，返還土地予原告及全體共有人有無
    理由？
二、按當事人主張有利於己之事實者，就其事實有舉證之責任，
    民事訴訟法第277 條定有明文。次按以無權占有為原因，請
    求返還所有物之訴，被告對原告就其物有所有權存在之事實
    無爭執，而僅以非無權占有為抗辯者，原告於被告無權占有
    之事實，無舉證責任，被告應就其取得占有，係有正當權源
    之事實證明之( 最高法院91年度台上字第2182號判決意旨參
    照 )。準此，被告即應就此有利於己之其等有占用系爭土地
    權源之事實，負舉證之責任，合先敘明。
  (一)被告壬○○所辯其向許李鳳蘭購買上開房屋，係有權占有
      系爭土地乙節：
      １、按各共有人，得自由處分其應有部分；共有物之處分
          、變更、設定負擔，應得共有人全體之同意，此為民
          法第819條第1項、第2 項所明定。又共有人固得自由
          讓與其應有部分，惟讓與應有部分時，受讓人仍按其
          應有部分與他共有人繼續共有關係，若將共有特定之
          一部分讓與他人，使受讓人就該一部分取得單獨所有
          權，則非民法第819條第1項所謂應有部分之處分，而
          為同條第2 項所謂共有物之處分，其讓與非得共有人
          全體之同意，不生效力( 最高法院40年台上字第1479
          號判例意旨參照 )。查被告壬○○所有上開房屋，係
          其於69年間向訴外人許李鳳蘭購買，而許李鳳蘭前係
          與訴外人呂榮章共同向地主許火爐(代理人丁○○)購
          買房屋乙節，亦據被告壬○○提出土地建築改良物買
          賣所有權移轉契約書三紙及呂榮章、許李鳳蘭與許火
          爐訂立之房屋買賣契約書一件附卷可稽，觀之呂榮章
          、許李鳳蘭與許火爐訂立之房屋買賣契約書第1 條記
          載：「一、許火爐所有坐落新竹縣香山鄉香村村1 鄰
          12號磚造蓋瓦平房乙棟九間(稅籍號碼：3015號)，並
          包括牛舍、豬舍、廁所各一間之所有權，暨許火爐現
          在使用中之屋前屋後之『空地之使用權利』，願以總
          價款新台幣玖萬元正出售與呂榮章、許李鳳蘭二人各
          取得二分之一之權利。．．．」，及備註欄第1 條記
          載：「(一)買主承購賣主之房屋後，將來其房屋基地
          ，所有權人出售其基地，買主應以時價承購，不得拒
          絕，否則，買主應以時價將其房屋出售與基地所有權
          人，絕無異議。」乙節，足見許火爐應係出售其所有
          坐落新竹縣香山鄉香村村1 鄰12號磚造蓋瓦平房乙棟
          ，及許火爐現在使用中之屋前屋後之『空地之使用權
          利』予呂榮章及許李鳳蘭，則許火爐是否有出售其所
          有土地之權利予買受人之意，顯有疑義。遑論，許火
          爐讓與房屋坐落土地及屋前、屋後使用空地之權利，
          既未得共有人全體之同意，揆之上開規定，即難認該
          讓與行為對於其他共有人，亦發生效力。
      ２、參以許火爐之子丁○○現亦為系爭新竹市○○段13地
          號，及新竹市○○段644 地號土地共有人之一，則許
          火爐如有出售其所有土地應有部分予呂榮章等行徑，
          衡之常情，呂榮章等亦無不要求許火爐應辦理土地移
          轉登記手續，俾便保障自身權益。況證人丁○○亦到
          庭結證：「( 問：當初要賣房子給呂榮章及許李鳳蘭
          時其他土地所有權人是否知悉？ )答：我們是跟呂榮
          章及許李鳳蘭只有賣房子，土地部分須另外再買，我
          也有跟其他土地所有權人甲○○、丙○○及其他的所
          有人說，他們說只可以賣房子，土地部分不能賣他們
          。」、「( 問：賣房子給呂榮章時，跟那一個所有權
          人說？ )答：住在房子附近的所有權人說。」、「(
          問：有無跟沒有住在你附近的土地所有權人說？ )答
          ：我不知他們住哪裡。」、「( 問：當初賣的是否有
          賣土地使用權利？ )答：沒有，只有賣房子。」「(
          問：買賣契約書上有註記要出售空地的使用權利？ )
          答：有出售使用權利，但只能整修，不能增建及新蓋
          ，但他們還是有增建。」、「( 問：當初賣給呂榮章
          房子的面積為何？)答：約29.92坪。」、「(問：29.
          92坪有無包括增建部分？)答：不記得。」等語(詳本
          院93年9月13日言詞辯論筆錄)，亦明確證述當時並未
          出售土地之所有權利予呂榮章及許李鳳蘭等人，及其
          出售房屋時，並未告知全體共有人，則許火爐出售房
          屋予呂榮章及許李鳳蘭時，既未取得共有人全體同意
          買受人得予繼續使用土地，是難認買受人向許火爐購
          買房屋，即取得對於其他共有人主張有使用系爭土地
          之權源，堪予認定。
      ３、次按，共有物，除契約另有訂定外，由共有人共同管
          理之，亦為民法第820條第1項所明定。查證人丁○○
          雖證述：「( 問：當初在土地上蓋房子時，其他的土
          地所有人是否知道？ )答：知道，我父親有持分，分
          給我們蓋房子。」、「(問：何人分給你們蓋房子？)
          答：當初土地有十份，我祖父跟我父親說要在那一份
          蓋房子。」、「( 問：是否其他的土地的所有權人也
          有使用的特定部分？ )答：是，只是持分的多少，有
          區別範圍的大小，有的種田，有的蓋房子。」、「 (
          問：記得如何區分個別所有的範圍？ )答：不清楚。
          」、「(問：在你祖父時土地分開使用時間為何？)答
          ：不知道，我可能還沒有出生。但是這件事我是聽我
          父母親跟我說的。」等語，姑不論丁○○上開所述其
          祖父要其父親在共有人各自劃分之範圍內建屋，係聽
          聞其父母親所述，屬傳聞證據，是否有證據能力，要
          非無疑外，丁○○亦未就各共有人間就系爭土地之特
          定部分約定應如何使用具體敘明，參以系爭新竹市○○段13地號土地之共有人目前多達八十九人，有原告
          提出之共有人附表一紙為憑，則共有人間如有分別管
          理系爭土地之約定，應無不具體約定各自使用之區域
          ，方得保障自身財產權益，俾免發生爭議，即難認證
          人丁○○上開所述，得作為系爭土地有經共有人間成
          立分管契約之認定，併此敘明。
  (二)被告丑○○所辯其向蒙興發購買上開房屋，係有權占有系
      爭土地等情：
      查被告丑○○雖主張其所有之上開房屋，前係其向訴外人
      陳英文借錢向蒙興發以600,000 元購入，又蒙興發先前係
      向蔡金連購買該屋等情，亦據被告丑○○提出房屋買賣契
      約書二紙附卷可稽，惟蒙興發及蔡金連目前均非系爭土地
      之所有權人，且被告丑○○亦自承房屋當時是否有經過地
      主同意建築其並不知悉，且不清楚房屋使用土地之權利，
      即難認被告丑○○所有之上開房屋，有合法使用系爭土地
      之權利。至被告丑○○雖辯稱上開房屋並非其所興建，原
      告應向別人請求拆除等語，惟違章建築之讓與，雖因不能
      為移轉登記而不能為不動產所有權之讓與，但受讓人與讓
      與人間如無相反之約定，應認為讓與人已將該違章建築之
      事實上處分權讓與受讓人。又房屋之拆除為一種事實上之
      處分行為，須有事實上之處分權者，始有拆除之權限，是
      被告丑○○向蒙興發購買房屋使用後，既取得該屋之事實
      上處分權，自應認僅有被告丑○○，方有處分該屋之權利
      ，故被告丑○○上開所辯其不負拆除之義務云云，亦難採
      信。
  (三)被告庚○○所辯其所有之上開房屋，係其外祖父吳添與吳
      炳交換，係有權占有系爭土地等情：
      查被告庚○○雖陳稱其所有之上開房屋，係其外祖父吳添
      與吳炳交換，係有權占有系爭土地等語，惟亦自承其並不
      清楚當時是否有經過地主同意在系爭土地上建屋，又證人
      許清源亦到庭證述：「( 問：是否知道庚○○所有磚造房
      屋是何人所建？ )答：是庚○○的外公吳添與吳炳交換的
      ，好像是姓何的人蓋的。當初吳炳的子女比較多，所以就
      要吳添將他所有的地給他蓋房子，吳炳就將別人的房子交
      給吳添住。因為別人的房子當時的屋主搬走了，吳炳就叫
      屋主將房屋給吳添住。」、「( 問：房子蓋的時候是否是
      土地所有權人所蓋？)答：不知道。」、「(問：蓋房子時
      土地的所有權人是否知道？)答：不知道。」、「(問：你
      剛剛所述是否聽吳添說的？ )答：我沒聽姓何的人說，是
      聽到吳炳跟吳添說。」等情( 詳本院94年3月2日言詞辯論
      筆錄 )，且證人即吳炳之孫子乙○○亦到庭證述：「( 問
      ：你是否為新竹市○○段15、16地號土地的所有權人之一
      ？ )答：我不曉得，土地是我祖父吳炳留下來的，但是實
      際的位置在哪裡我不清楚。」、「( 問：目前住的房子坐
      落的土地是否在柑林段15、16、13、334及醫專段644地號
      土地上？ )答：不是，我們是在祖先留下來的地上蓋農舍
      。」、「(問：吳炳有跟吳添換房子的事情你是否知道？)
      答：我不知道，是到最近聽鄰居及吳添的媳婦說才知道，
      我祖父也沒有跟我們說換房子的事情，但是事實上是真的
      有換房子。」、「(問：老房子是在幾號？)答：以前的門
      牌是新竹縣香山鄉香村村三鄰24號，現在改為新竹市○○
      街277 巷30號。這房子目前我在住，這土地還要向地主辛○○等人租，以前的老房子是茅草屋。我祖父有四個兒子
      ，第三個兒子與第四個兒子住在與吳添換的房子處。」、
      「( 問：你祖父原先在柑林段15、16土地上蓋房子時有無
      經過其他土地所有權人的同意？ )答：我祖父是買現成的
      來交換。」、「( 問：當時別人蓋房子時有無經過其他土
      地所有權人的同意？ )答：我不知道。」、「( 問：你祖
      父原先買別人的房子所在土地附近，土地所有權人有無分
      別管理土地的約定？ )答：不知道。」、「( 問：你第三
      個叔叔及第四個叔叔所住的房子，坐落的土地是何人所有
      ？)答：是坐落在418地號上，也是原告等人所有。」等語
      (詳本院94年4 月25日言詞辯論筆錄)，雖提及被告庚○○
      之外祖父吳添有與其胞弟吳炳互易房屋之情，惟因其等不
      知吳添所取得之房屋係何人興建，及有無經土地所有權人
      同意興建該屋之情，即難認吳添取得房屋之時，必亦取得
      使用系爭土地之權源。參以被告庚○○提出之土地登記謄
      本，其外祖父吳添雖有新竹市○○段422、468、199、420
      地號等土地所有權，惟因被告庚○○所有之上開房屋，係
      坐落在系爭新竹市○○段16、15地號土地上，顯與其外祖
      父吳添所有之上開土地無涉，亦難據此採為有利於被告庚○○之認定。從而，被告庚○○上開所辯其有合法使用系
      爭土地之權利，既未提出任何有利於己之證據資料以實其
      說，則其上開所述，即難採信。
  (四)被告戊○○所辯其所有之上開房屋，係徵得當時土地所有
      權人葉家權同意興建，且系爭土地係屬其陳家祖先所遺之
      產業，遭葉吉、葉家權非陳家子孫強行占有為己有，其自
      有權占有系爭土地乙節：
      按各共有人，按其應有部分，對於共有物之全部，有使用
      收益之權利，此為民法第818 條所著有明文。查被告戊○○上開所辯，既為原告所否認，本件縱認被告戊○○有使
      用系爭土地之權利，惟未經共有人協議分管之共有物，共
      有人對於共有物之特定部分占用收益，須徵得他共有人之
      同意，如未經他共有人同意而就共有物一部任意建屋使用
      ，他共有人自得本於所有權，請求除去妨害或請求向全體
      共有人返還共有物，是被告戊○○既未提出任何證據資料
      證明其興建上開房屋時有徵得系爭土地全體共有人同意，
      即難認被告戊○○係有權占用系爭土地。又證人即葉家權
      之子己○○到庭證述：「( 問：是否新竹市○○段13、16
      地號的土地所有權人？ )答：是，是繼承家父葉家權的持
      分。」、「(問：目前在上開土地上是否有房屋存在？)答
      ：沒有。」、「(問：目前是否有利用到上開土地？)答：
      沒有。」、「( 問：是否曾經將上開土地的權利出賣給戊○○？ )答：沒有。」、「( 問：上開土地有無區分個別
      的使用範圍？ )答：據我所知，土地好幾代以前是共同購
      買，但是每個人的持分不同，我的持分是四十分之一，我
      現在住在市區，沒有利用到系爭土地。」、「( 問：你父
      親之前在上開土地有無房子？ )答：有，是在戊○○房子
      的隔壁，但現房子已拆掉。」、「我知道戊○○有在83年
      間為了蓋房子的事找我父親，但我曾經在84年間跟我父親
      到現場時，聽我父親說為何房子蓋這樣子我都不知道。」
      等情(詳本院93年9 月13日言詞辯論筆錄)，足見被告戊○○當初興建上開房屋時，雖曾告知葉家權，惟葉家權是否
      有同意被告戊○○在該處建屋，及同意戊○○建屋之具體
      範圍既屬不明，即難認葉家權當時確有同意被告戊○○在
      系爭土地上興建現在所存之建物。遑論，縱認葉家權有同
      意被告戊○○在系爭土地上建屋，惟因系爭土地除葉家權
      外，尚有多人共有，是被告戊○○未經他共有人同意，而
      就共有物一部任意建屋使用，揆之上開說明，他共有人本
      得基於所有權，請求除去妨害及請求向全體共有人返還共
      有物，即難認被告戊○○所辯其所有之上開房屋，係徵得
      當時土地所有權人葉家權同意興建，其自有權占有系爭土
      地等語，為可採信。
三、按所有人對於無權占有或侵奪其所有物者，得請求返還之，
    對於妨害其所有權者，得請求除去之，民法第767 條前段及
    中段已有明定。本件原告既為系爭土地之所有權人，而被告
    戊○○所興建新竹市○○段第16地號土地上，如附圖Ａ部分
    所示面積16.62平方公尺、如附圖Ｂ部分所示面積85.16平方
    公尺、第13地號土地上，如附圖Ｄ部分所示面積48.67 平方
    公尺土地上之地上物，及被告庚○○所有坐落新竹市○○段
    第16地號土地上如附圖Ｅ部分所示面積17.33 平方公尺、第
    15地號土地上如附圖Ｆ部分所示面積64.81 平方公尺土地上
    之地上物，暨被告丑○○所有坐落新竹市○○段第13地號土
    地上如附圖Ｇ部分所示面積9.32平方公尺、如附圖Ｈ部分所
    示面積 14.12平方公尺、如附圖Ｉ部分所示面積5.92平方公
    尺、如附圖Ｊ部分所示面積3.77平方公尺、第15地號土地上
    如附圖Ｋ部分所示面積0.89平方公尺、如附圖Ｌ部分所示面
    積59.99平方公尺、如附圖Ｍ部分所示面積53.28平方公尺、
    如附圖Ｎ部分所示面積36.77 平方公尺、如附圖Ｏ部分所示
    面積4.69平方公尺、第13地號土地上如附圖Ｐ部分所示面積
    2.39平方公尺、如附圖Ｑ部分所示面積0.22平方公尺土地上
    之地上物，另被告壬○○所有坐落新竹市○○段第13地號土
    地上如附圖Ｒ部分所示面積14.59 平方公尺、如附圖Ｓ部分
    所示面積0.19 平方公尺、如附圖Ｔ部分所示面積9.2平方公
    尺、如附圖Ｕ部分所示面積11.36 平方公尺、如附圖Ｖ部分
    所示面積96.46平方公尺、如附圖Ｗ部分所示面積16.17平方
    公尺、醫專段第644地號土地上如附圖c部分所示面積3.68平
    方公尺上之地上物，所占用之系爭土地，對原告而言即屬無
    權占用，從而，原告本於民法第767條、第821條所定所有物
    返還請求權之法律關係，請求被告拆除上開部分之地上物，
    將土地返還予原告及全體共有人，核屬有據，應予准許。
四、假執行之宣告：
  (一)原告陳明願供擔保，聲請宣告假執行，經核本判決主文第
      1項、第3項之聲請，要無不合，爰酌定相當擔保金額准許
      之。
　(二)本判決主文第2項、第4項所命被告給付折算之金額未逾50
      0,000元，應依民事訴訟法第389條第1項第5款之規定依職
      權宣告假執行，是原告陳明願供擔保聲請宣告假執行，核
      無必要，併此敘明。
五、本件判決之基礎已臻明確，兩造其餘攻擊、防禦方法及舉證
    ，經本院審酌後，均與判決結果無影響，爰不一一予以論列
    ，附此敘明。
六、結論：本件原告之訴為有理由，依民事訴訟法第385條第1項
    前段、第78條、第85條第1項前段、第83條第1項前段、第39
    0條第2項、第389條第1項第5款，判決如主文。
中　　華　　民　　國　　94　　年　　8 　　月　　12　　日
                  民事第二庭    法　官　王佳惠
以上正本係照原本作成。
如對本判決上訴，須於判決送達後20日內向本院提出上訴狀。
                                書記官　林淑瑜
中　　華　　民　　國　　94　　年　　8 　　月　　12　　日
